【裁判字號】    94,上易,2230
【裁判日期】    950125
【裁判案由】    詐欺等
【裁判全文】
臺灣高等法院刑事判決                94年度上易字第2230號
上  訴  人
即  被  告  丙○○
                    原住臺北縣.
選任辯護人  李平義律師
上列上訴人因詐欺等案件，不服臺灣基隆地方法院94年度易字第
391 號，中華民國94年11月9 日第一審判決（起訴案號：臺灣基
隆地方法院檢察署94年度偵字第1854號），提起上訴，本院判決
如下：
    主  文
原判決撤銷。
丙○○共同意圖為自己不法之所有，以詐術使人將本人之物交付
，處有期徒刑陸月，如易科罰金，以佰元折算壹日。
    事  實
一、丙○○明知甲○○（未據檢察官起訴）係利用「人頭」與車
    商訂立附條件買賣契約，藉以取得車輛占有，再於未付清款
    項之情形下，隱匿該車以資圖利；且亦明知甲○○並無藉助
    分期付款方式向車商購買車輛之真意，仍與甲○○基於共同
    為自己不法所有暨共同為自己不法利益之意圖，為甲○○充
    任動產擔保交易附條件買賣之「人頭」。渠等謀議既定，丙
    ○○乃於民國（下同）92年12月17日，佯以購車代步為由，
    向北都汽車股份有限公司（以下簡稱：北都公司）購買車牌
    號碼7057─FE號自用小客車（以下簡稱：系爭車輛）一輛，
    並利用丙○○不知情之前妻陳佳慧擔任保證人，而與北都公
    司約定：買賣總價金新臺幣（下同）七十五萬千元，除頭期
    款七萬九千元，餘款六十八萬元暨其利息，均應自93年1 月
    20日起，至96年12月20日止，分四十八期給付（每期一萬九
    千二百四十四元），分期價款未付清以前，系爭車輛仍為出
    賣人北都公司所有，買受人丙○○僅得依約占有、使用，不
    得任意遷移或為其他處分，且系爭車輛並應以「臺北縣貢寮
    鄉○○街26巷55弄1 號2 樓」附近為經常存放地點，而為動
    產擔保交易之債務人；繼而再由甲○○代丙○○給付頭期款
    七萬九千元，以此方式使北都公司銷售人員黃志文陷於錯誤
    ，誤認丙○○確實有藉分期付款方式購買系爭車輛之真意暨
    資力，而先於92年12月17日，將系爭車輛登記在丙○○名下
    ，再將系爭車輛交付予甲○○占有使用，並接受丙○○開立
    之票面金額均為一萬九千二百四十四元之中國農民銀行基隆
    分行（以下簡稱：基隆農民銀行）遠期支票四十八紙，以代
    上開各期分期項款之給付。丙○○、甲○○藉上開方式詐得
    系爭車輛以後，果將系爭車輛自約定停放地點遷移他處以資
    隱匿，並僅於丙○○在基隆農民銀行之支票帳戶內存入第一
    期分期項款俾北都公司屆期（93年1 月20日）兌領，旋即不
    再入款，致北都公司追索無著而受有損害；北都公司至此，
    始知上當受騙。
二、案經被害人北都公司訴由臺灣基隆地方法院檢察署檢察官偵
    查起訴。
    理  由
一、訊據被告丙○○矢口否認有何詐欺及違反動產擔保交易法之
    犯行，辯稱：告訴人北都公司並未將系爭車輛交付予伊占有
    、使用，實係北都公司業務員黃志文與甲○○共謀詐欺，與
    伊無關云云。惟查：
（一）被告係於92年12月17日，以動產擔保交易附條件買賣之方
      式，向告訴人北都公司購買系爭車輛，並推由不知情之案
      外人陳佳慧充任其保證人；且依雙方約定，被告雖得分期
      給付買賣價金，然於買賣價金未付清以前，系爭車輛仍屬
      告訴人北都公司所有，被告僅得占有、使用，不得任意遷
      移或為其他處分，並應經常以「臺北縣貢寮鄉○○街26巷
      55弄1 號2 樓」附近為系爭車輛之存放地點等情，此除為
      被告所坦認外，並有動產擔保交易動產附條件買賣契約書
      、動產擔保交易附條件買賣設定登記申請書各一件在卷可
      稽。準此，被告乃本件動產擔保交易債務人一節，堪認屬
      實。
（二）告訴人北都公司係經由案外人甲○○之介紹，而與被告締
      結上開動產擔保交易附條件買賣契約，且系爭車輛之頭期
      款七萬九千元暨第一期分期項款一萬九千二百四十四元，
      均係甲○○代被告如數給付，而甲○○除於被告對保之時
      在場，並為系爭車輛之實際受領對象等情，亦據證人即北
      都公司負責系爭汽車銷售之業務員黃志文於原審審理時證
      稱屬實（見原審卷第41頁），且不為被告所否認（見原審
      卷第45頁），足證甲○○在本案之地位，實非僅止於「居
      中介紹」被告與告訴人北都公司締結上開契約。且若被告
      並非甲○○使用之詐欺「人頭」，並確因實際需要而購入
      系爭汽車，何以頭期款及第一期分期付款均由甲○○支付
      ，又於北都公司將汽車交由甲○○占有、使用後，從不向
      北都公司表示異議，俟本案經起訴後始辯稱未取得系爭車
      輛，此顯有悖於常情。益徵本案實係被告為案外人甲○○
      藉以與告訴人北都公司締結上開附條件買賣契約之「人頭
      」，至為明確。
（三）告訴人北都公司業於92年12月17日，將系爭車輛登記在被
      告名下，並將之交付案外人甲○○占有使用；又系爭車輛
      所涉之頭期款雖已由案外人甲○○在取車前如數給付，然
      其餘款則係由被告開立票面金額均為一萬九千二百四十四
      元之基隆農民銀行遠期支票四十八紙以代支付；惟被告簽
      發之支票四十八紙，除業經告訴人北都公司於93年1 月20
      日提示兌領者外，竟均屆期提示不獲付款等事實，亦據被
      告供明在卷，並有車籍作業系統查詢認可資料、汽車新領
      牌照登記書、告訴人北都公司分期票款資料查詢、被告簽
      發之基隆農民銀行支票暨退票理由單各一件附卷足考。又
      被告簽發上揭四十八紙遠期支票之時，就系爭車輛業經交
      付案外人甲○○之情節，實已知之甚稔，此觀之證人黃志
      文於原審審理時到庭證稱：「（問：你與丙○○到農民銀
      行請票時，丙○○是否知道車子已交給甲○○？）知道。
      而且證件都已經還他了。大概是交車完畢後一個禮拜才去
      農民銀行請票。交車時，我已把證件交給甲○○，所以我
      們去請票時，丙○○才能將自己上開證件攜至現場」（見
      原審卷第41頁）等語自明。是被辯稱不知系爭車輛已由案
      外人甲○○受領云云，要屬無稽。
（四）被告明知系爭車輛業由案外人甲○○代之受領，乃竟未依
      上開契約約定，以「臺北縣貢寮鄉○○街26巷55弄1 號2
      樓」附近為其經常存放地點一節，亦為被告所是認，並有
      告訴人北都公司現場訪視報告暨現場照片在卷可稽。是客
      觀而言，被告已有將系爭車輛自約定停放地點遷移他處以
      資隱匿之事實，亦甚明確。又告訴人北都公司雖係以案外
      人甲○○為其交付系爭車輛之對象，然本案被告既係自願
      為案外人甲○○充任本起動產擔保交易附條件買賣之「人
      頭」，則考諸動產擔保交易制度之規範意旨，被告自仍有
      遵守上揭契約規範之義務，而不容砌詞圖免；況若被告對
      於系爭車輛交由甲○○占有、使用一節毫不知情，何以迭
      於偵查中均未說明此情，反而一再謊稱：車輛已失竊，伊
      有報案等語（見94年度發查字第32號卷第21頁；偵查卷第
      15頁），甚至訛稱：車輛買車後一直均由伊使用中等語（
      見偵查卷第24頁），而經檢察官函詢轄區警局並無系爭汽
      車失竊紀錄後（有臺北縣政府警察局瑞芳分局94年1 月28
      日、94年4 月25日、94年6 月14日函暨各別檢附之車籍作
      業系統查詢認可資料在卷可佐），被告始改辯稱：車輛實
      際並未失竊，係交由甲○○占有、使用，伊並不知情云云
      ，益證被告企圖藉謊稱系爭車輛遺失以規避責任之心態，
      已屬昭然。
（五）再被告明知申辦基隆農民銀行支票帳戶之目的，係為簽立
      前揭四十八紙遠期支票以代分期車款之給付，猶於開設帳
      戶以後，將存摺持交由案外人甲○○執有，顯見被告自始
      即無按時入款俾告訴人北都公司屆期兌領各期支票之意思
      ，亦無藉諸分期付款方式向告訴人北都公司購買系爭車輛
      之真意。參以證人乙○○於原審審理時到庭證稱：93年3
      月開始因公司發現被告繳款不正常，所以由伊打電話向被
      告追討，被告在電話中明白向伊表示這是詐欺案件，此類
      車輛不止本案這一輛，報紙也有刊登，公司不可能追討到
      錢，且被告自稱其僅是人頭，因欠錢未償，故對方要求伊
      充當人頭，出面詐騙伊公司，一旦取得車輛占有即將車輛
      交付詐欺集團，而且被告也不用付車尾款。被告並表示系
      爭車輛已交給詐騙集團，並表示伊公司無法針對他等語見
      原審卷第39頁、第40頁）。被告與告訴人北都公司締結動
      產擔保附條件買賣契約之目的，係意在藉此詐騙告訴人北
      都公司，實已堪認定。
（六）再被告固一再辯稱購買系爭車輛係為經營計程車使用云云
      ，惟告訴人北都公司以被告名義為被告申辦之7057─FE號
      車牌號碼，實僅能供作一般自用一途，自尤足見被告所稱
      之購車動機實乃其臨訟杜撰之詞，且益徵被告毫無購車使
      用之計劃甚明。
（七）茲被告既屬動產擔保交易之債務人，則其當知在買賣價金
      未付清以前，系爭車輛之所有權仍屬告訴人北都公司所有
      ；且亦明知倘其未能按期繳款，告訴人北都公司即得本於
      動產擔保交易附條件買賣契約取回系爭車輛，乃竟於買賣
      分期價金未付清之情形下，擅自違背動產擔保交易附條件
      買賣契約而與案外人甲○○遷移、隱匿買賣標的物（系爭
      車輛），以阻止告訴人北都公司於不獲付款後取回系爭車
      輛，則被告與案外人甲○○在主觀上顯有為自己之不法利
      益，事甚灼明。又被告與案外人甲○○既無繳足分期項款
      之意思，亦無藉助分期付款方式購買系爭車輛之真意，乃
      猶藉締結附條件買賣契約之方式，取信於告訴人北都公司
      ，使告訴人北都公司之銷售人員黃志文陷於錯誤，誤認被
      告確實有以分期付款方式購買系爭車輛之真意暨能力，並
      進而將系爭車輛交付予案外人甲○○占有、使用，則被告
      與案外人甲○○在主觀上顯有詐欺故意暨不法所有之意圖
      ，亦甚顯明，其空言證人黃志文與甲○○共謀詐欺北都公
      司云云，洵無足取。
（八）綜上所述，堪認被告所辯要屬畏罪卸責之詞，委無足採；
      本案事證明確，被告違反動產擔保交易法及詐欺取財之犯
      行，均堪認定。
（九）至被告辯護人雖請求傳訊證人甲○○到庭作證，惟甲○○
      另因詐欺案件經臺灣基隆地方法院檢察署通緝中，有本院
      前案紀錄表在卷可憑，本難期其會遵期到庭作證，且由以
      上證據已足認被告與甲○○共同違反動產擔保交易法及詐
      欺犯行，故無傳喚之必要，亦附此敘明。
二、核被告所為，係犯刑法第339 條第1 項之詐欺取財罪、及動
    產擔保交易法第38條之遷移標的物罪。按動產擔保交易法第
    38條規定，乃以動產擔保交易之債務人為其處罰對象，係以
    因一定之身分關係而成立之罪（純正身分犯）；茲本案具備
    動產擔保債務人身分者，雖僅被告一人，然被告及案外人甲
    ○○間，就前述違反動產擔保交易法之行為，既有犯意之聯
    絡及行為之分擔，則依刑法第31條第1 項、第28條規定，自
    均應以共同正犯論（最高法院76年度台非字第114 號判決亦
    同此意旨）；又被告與案外人甲○○間，就上開詐欺取財之
    事實，亦有犯意之聯絡及行為之分擔，皆為共同正犯。被告
    等人利用不知情之陳佳慧擔任契約保證人，為間接正犯。再
    被告佯與告訴人北都公司締結系爭契約之目的，係為以此詐
    騙手段取得系爭車輛之占有，再將系爭車輛遷移隱匿俾遂渠
    等不法所有暨不法利益之意圖，所犯上開二罪，有方法、目
    的之牽連關係，為牽連犯，應從一重之詐欺取財罪處斷。公
    訴人於起訴書雖未引用刑法第339 條第1 項之罪名，惟於起
    訴犯罪事實已有論及，本院自應併予審理。
三、原審予以論罪科刑，固非無見。惟查：（一）被告及案外人
    甲○○二人利用不知情之陳佳慧擔任購車契約之保證人，應
    成立間接正犯，原判決漏未論述，自有不合。（二）關於被
    告所涉詐欺取財部分，起訴書犯罪事實已有記載，僅漏列法
    條，應屬已起訴之範圍，惟原判決認此部分行為未經檢察官
    起訴，而認與已起訴之動產擔保交易法部分有牽連犯之裁判
    上一罪關係，為起訴效力所及云云，亦有未洽。（三）案外
    人甲○○部分未經起訴，惟原判決理由二內載有：「核被告
    二人所為，係犯…（下略）」，同有不當。被告上訴意旨，
    仍執前詞否認犯罪，固無理由，惟原判決既有前揭可議，自
    應由本院將原判決予以撤銷改判。爰審酌被告不思以正當手
    段獲取金錢，妄想以此不勞而獲，觀念偏差，暨其於共犯結
    構中所處之地位，尚非居於主導且惡行重大之案外人甲○○
    可比，兼之考量被告犯罪後猶不知悔悟、飾詞圖卸等一切情
    狀，仍量處如主文第二項所示之刑，併諭知易科罰金之折算
    標準。
四、至案外人甲○○既未據檢察官提起公訴，自應由檢察官另行
    偵查處置，亦併此敘明。
據上論斷，應依刑事訴訟法第369 條第1 項前段、第364 條、第
299 條第1 項前段，動產擔保交易法第38條，刑法第11條前段、
第31條第1 項、第28條、第339 條第1 項、第55條、第41條第1
項，罰金罰鍰提高標準條例第1 條前段、第2 條，判決如主文。
本案經檢察官郭啟東到庭執行職務。
中    華    民    國    95    年    1     月    25    日
                  刑事第十九庭審判長法  官  葉騰瑞
                                    法  官  黃俊明
                                    法  官  謝靜恒
以上正本證明與原本無異。
不得上訴。
                                    書記官  魏淑娟
中    華    民    國    95    年    1     月    26    日
附錄：本案論罪科刑法條全文
動產擔保交易法第38條：
動產擔保交易之債務人，意圖不法之利益，將標的物遷移、出賣
、出質、移轉、抵押或為其他處分，致生損害於債權人者，處三
年以下有期徒刑、拘役或科或併科六千元以下之罰金。
刑法第339條第1項：
意圖為自己或第三人不法之所有，以詐術使人將本人或第三人之
物交付者，處五年以下有期徒刑、拘役或科或併科一千元以下罰
金。


司法院資訊處製作；財團法人民間司法改革基金會備份。
